臺灣高等法院民事判決　　　　　　　　　 96年度上字第122號
上　訴　人　甲○○
訴訟代理人　陳德峰律師
複　代理人　謝志明律師
被　上訴人　乙○
訴訟代理人　蘇錦霞律師
上列當事人間請求返還股票事件，上訴人對於中華民國95年12月
11日臺灣台北地方法院95年度訴字第9376號第一審判決，提起上
訴，本院於中華民國96年10月30日言詞辯論終結，判決如下：
    主  文
上訴及假執行之聲請均駁回。
第二審訴訟費用由上訴人負擔。
    事實及理由
一、上訴人主張：伊於民國（下同）94年2月23 日不慎遺失台灣
    半導體股份有限公司（原判決附表誤載為中國信託商業銀行
    股份有限公司，下稱中國信託銀行）編號87-NF -0000000-0
    、股數100000股、編號87-NF -0000000-0、股數100000股、
    編號87- NF-0000000-0、股數100000股等之股票各一張（下
    稱系爭股票），並於同年3月18 日經原審法院公示催告。惟
    於公示催告期間，被上訴人竟持系爭股票向原審法院為申報
    權利，然因被上訴人係無權占有系爭股票，爰依民法第 767
    條規定，提起本訴，聲明求為判決：被上訴人應將系爭股票
    返還予上訴人等語。
二、被上訴人則以：系爭股票係由上訴人背書轉讓而取得，伊並
    非無權占有等語，資為抗辯。
三、原審為上訴人敗訴之判決，上訴人提起上訴，求為將原判決
    廢棄，改判如原審訴之聲明，並陳明願供擔保為假執行宣告
    ，其除引用於原審之陳述外，補陳略以：
  (一)系爭股票係上訴人於94年2月2日遺失，因遍尋多日不著，而
    於94年2月22 日向台北市大同分局報案遺失 (上證十一），
    並於94年3月14 日向中國信託銀行辦理掛失登記。而台北市
    警察局大同分局因作業時間關係，於94年3月3日出具案件報
    案證明申請書 (上證十二），而於94年3月7日正式發文 (上
    證八)：本人約於94 年3月9日收到上開函文後，始得向中國
    信託商業銀行辦理掛失登記。
  (二)上訴人取得系爭股票非經由股票存摺為交易買賣 (即並非向
    集中市場交易買賣)， 而是向訴外人李方誠所購買取得，「
    係屬私人間直接買賣」，此有財政部台北市國稅局94年度證
    券交易一般代徵稅額繳款書 (原證一)故原審此部分， 認定
    事實有誤。股票送存集保公司集中保管時，須於股票轉讓登
    記書背面蓋原印鑑，故上訴人欲將系爭股票存入集保公司保
    管。
  (三)被上訴人主張取得系爭股票原因，前、後不一共有四種版本
    說法，然其所述均為不實。
  (四)被上訴人謂取得系爭股票係上訴人設定質權予伊，與事實不
    符且違反經驗法則，系爭股票市價當時約7、8百萬元，然被
    上訴人竟在事隔半年多之94年8月3日才由詹淑惠欲辦理過戶
    ，然完稅證明單上並無代收稅款銀行與集保公司之過戶訖之
    章戳（上證七），即被上訴人實際上未繳納稅款。又倘若如
    被上訴人所述其取得系爭股票係上訴人向其借款設定質權予
    伊，試問一般人持有逾七、八百萬元之有價證券，會經過七
    、八個月後始去辦理過戶嗎？被上訴人所述有違常情，違背
    經驗法則等語。
四、被上訴人則求為駁回上訴，其除引用於原審之陳述外，補陳
    略以：
  (一)上訴人於原審主張遺失如起訴狀附表所載股票，其發行公司
    為中國信託銀行，原判決依據上訴人起訴狀記載之主張為判
    決，並無誤寫之情事，且被上訴人並未持有上開中國信託銀
    行之股票，其請求並無理由。
  (二)被上訴人所持有之股票係台灣半導體股份有限公司（下稱台
    灣半導體公司）所發行之股票。據台灣集中保管結算所股份
    有限公司（下稱集保公司）回函，僅稱「應於股票出讓處蓋
    原留於發行公司之印鑑」，並無須交付「股票轉讓過戶聲請
    書」，上訴人除交付股票外，亦一同交付「股票轉讓過戶聲
    請書」，顯然並非上訴人為了將股票送存於集保之用。
  (三)按股票為有價證券，得為質權之標的，其以無記名式股票設
    定質權者，因股票之交付而生質權之效力，記名式股票設定
    質權者，除交付股票外，並應依背書方法為之，且依民法第
    九百零二條規定，權利質權之設定，除有特別規定外，應依
    關於其權利讓與之規定為之，此為質權設定之通則，對債權
    質權及證券質權具有其適用。就股票質權之設定並不以公司
    登記為生效，至公司登記僅係對抗要件並非生效要件，股票
    之交付及背書即生權利質權設定之效力，上訴人主張本件股
    票未向公司登記，不生效力，顯非有據。
  (四)上訴人又主張股票係於94 年2月2日遺失，94年2月23日至台
    北市警察局大同分局報案遺失云云，惟上訴人提出之台北市
    政府警察局大同分局函中指出係於94年3月3日遺失案件聲請
    ，並未稱其於94年2月23 日報案，上訴人於何時遺失，何時
    向警局報案？無法說明清楚，況且至警察局報案所稱之時間
    與起訴之時間未相符，若是2月2日遺失為何當日並未報警，
    且未於遺失管區報案，而到大同分局報失，再再使人認為其
    所言遺失，顯非事實等語。
五、上訴人主張伊所有系爭股票，以不慎遺失為由，向原審法院
    聲請公示催告，經原審法院於同年3 月18日准為公示催告裁
    定。嗣於公示催告期間，被上訴人持系爭股票向原審法院為
    申報權利云云，業經本院調閱原審法院94 年度催字第980號
    公示催告卷，查證明確，被上訴人就其持系爭股票申報權利
    亦不爭執，惟否認無權占有系爭股票，辯稱：上訴人持系爭
    股票設質於被上訴人，並非遺失系爭股票等語，是本件首應
    審酌者為系爭股票是否為上訴人所遺失，茲分述如下：
  (一)按當事人主張有利於己之事實，就其事實有舉證之責任，民
    事訴訟法第二百七十七條定有明文。又事實有常態與變態之
    分，其主張常態事實者無庸負舉證責任，反之，主張變態事
    實者，則須就其所主張之事實負舉證責任。而所謂遺失，係
    指非依持有人之本意而失其持有之意，系爭股票應由所有人
    持有為常態，上訴人主張其要交集保公司保管途中遺失，即
    屬變態之事實，應由上訴人就此變態之事實負舉證責任。
  (二)上訴人主張其所有系爭股票，經其於系爭股票之背面蓋好印
    之後，準備要存入集中戶頭時，不慎於94 年2月23日遺失云
    云（見原審卷第35頁民事準備書狀四）。初於本院亦稱「上
    訴人於94年2月23 日遺失股票當日，即向台北市政府警察局
    大同分局報案，請求鈞院向該分局函查報案紀錄」（見本院
    卷第31頁上訴理由狀、第46頁準備書狀）；嗣於96 年10月2
    日則改稱「上訴人於94年1月10 日向李方誠購買系爭股票後
    ，於94（誤載為95）年2月2日欲將系爭股票存入集保公司之
    途中不慎遺失」；「又查上訴人系爭股票係於94年2月2日遺
    失，而上訴人係於94年2月23 日向台北市政府警察局大同分
    局報案遺失，遺失地點約為台北市○○路○段附近」（見本
    院卷第92頁準備書(二)狀二及四）；又「查警察機關取得遺失
    報案證明須經一定作業時間，而本件上訴人於94年2月22 日
    即向台北市政府警察局大同分局報案遺失，而台北市政府警
    察局大同分局因作業時間關係，於94年3月3日出具案件報案
    證明申請書，」（見本院卷第109頁辯論意旨狀二之(二)）云
    云。
  (三)查上訴人於原審及本院審理之初，一再主張系爭股票係於94
    年2月23 日遺失，並於當日即向台北市政府警察局大同分局
    報案，嗣於96年10月2日本院審理中，則具狀改稱「於94年2
    月2 日欲將系爭股票存入集保公司之途中不慎遺失」，前後
    主張遺失之時間不一；再經本院依上訴人之聲請，向台北市
    政府警察局大同分局函調上訴人報案資料，據該分局寧夏路
    派出所「陳報三組」之一般陳報單記載略以：上訴人在八德
    路三段附近，遺失台灣半導體公司股票，需要報案證明等語
    ，而未記載報案及遺失日期。再據「遺失案件報案證明申請
    書」記載：「本人於94年3月3日因遺失案件向大同分局寧夏
    路派出所報案，因（申辦股票遺失）需要證明，請發給報案
    證明書。發生詳情如下：(一)發生時間：94年2月2日15時。(二)
    報案時間：94年3月3日22時。(三)發生地點：台北市○○區○
    ○路附近。」；台北市政府警察局大同分局受理各類案件紀
    錄表則記載：「案發時間：94年2月22 日15時、發生地：台
    北市○○區○○路附近、報案時間：94年3月3日22時30分，
    經過：(一)受理。(二)製作筆錄後送三組」；調查筆錄記載略以
    ：「詢問時間：自94年3月3日22時30分至94年3月3日23 時0
    分。地點：寧夏派出所。案由：遺失股票。上訴人答問內容
    ：我於94年2月2日15時左右在八德路附近，遺失股票。我遺
    失台灣半導體公司股票30萬股。」等語，有大同分局96 年9
    月12 日北市警同分刑字第09632231200號函及其所附上開資
    料可稽（見本院卷第85 -90頁）。由以上本院向大同分局函
    調上訴人報案資料中之「遺失案件報案證明申請書」，係由
    上訴人親自申請；調查筆錄記載係由警員何元郅依上訴人即
    受詢問人之陳述所記載，其所申報遺失時間、地點應為94年
    2月2日15時左右，大同分局「受理各類案件紀錄表」記載：
    「案發時間：94年2月22 日15時」，顯係誤載。上訴人稱「
    於民國94年2月22 日即向台北市大同分局報案遺失，而台北
    市警察局大同分局因作業時間關係，於94年3月3日出具案件
    報案證明申請書，於94年3月7日正式發文日期，本人約於94
    年3月9日收到上開函文後，始得向中國信託商業銀行辦理掛
    失登記。」云云，純屬謊言，與事實不符，自無可取。
  (四)次查「系爭股票市價當時約7、8百萬元」，為上訴人所自認
    （見本院卷第113 頁辯論意旨狀理由六之(二)），足見其金額
    並非小數目，而上訴人於94年2月2日15時左右，在八德路附
    近遺失之系爭股票，係準備持往集保公司保管，則其遺失於
    其準備交付保管時立可發現；且系爭股票於轉讓登記表內，
    業經蓋妥上訴人之印鑑（見本院卷第第110 頁上訴人辯論意
    旨狀），則其遺失對持有人之關係，影響至為深遠，應為上
    訴人所明知，而上訴人於94年2月2日15時左右遺失，竟遲至
    94 年3 月3日始報案，逾時1月又1日，有如前述。「試問一
    般人持有逾七、八百萬元之有價證券」，遺失後經過一個月
    又一日後始去辦理報案？不但「有違常情，亦違背經驗法則
    」（見本院卷第113 頁上訴人辯論意旨狀六之(二)參照），則
    其所謂遺失云云，顯非可取。
  (五)再集保公司復函固略稱：函詢中國信託銀行股票係由何人領
    出，存入股票應否於股票讓與欄內蓋章乙節，經查來函所示
    之股票，並未送存本公司集中保管，另投資人送存集中保管
    之股票，均應於股票出讓人處蓋原留於發行公司之印鑑等語
    。惟查函查者係依原審誤載之中國信託銀行股票，非系爭之
    台灣半導體公司股票，是來函所示該股票（指中國信託銀行
    股票）並未送存本公司集中保管等語，並無意義，因上訴人
    所遺失者係系爭公司股票，而系爭股票是否由集保公司領出
    ，與本件之爭點無關，自無需就系爭股票，再行函查。而集
    保公司復函後段所謂另投資人送存集中保管之股票，均應於
    股票出讓人處蓋原留於發行公司之印鑑等語，固指投資人基
    於將股票送存集中保管之意，應於股票出讓人處蓋原印鑑，
    與持有人讓與其股票，應於股票出讓人處蓋原印鑑，同其意
    義。是其區別在股票持有人於股票出讓人處蓋原印鑑，係基
    於讓與之目的，或基於交付集中保管之意思。本件上訴人若
    係如其主張係為交付集中保管途中不慎遺失，於交付集保公
    司之際，立可發現系爭股票之遺失，而其系爭股票市價有七
    、八百萬元之巨，為上訴人所自認，有如前述，非同兒戲，
    詎上訴人若無其事，竟遲至一個月又一日（94年3月3日22時
    ）始報案，訴訟中又一再飾詞其於遺失當日即報案云云，其
    本意非因要交付集保公司保管，至為顯然。
  (六)末按股票為有價證券，得為質權之標的，其以無記名式股票
    設定質權者，因股票之交付而生質權之效力，其以記名式股
    票設定質權者，除交付股票外，並應依背書方法為之（最高
    法院56 年台抗字第444號判例參照）。本件被上訴人持有系
    爭股票，且該系爭股票均經上訴人於股票出讓人處蓋原留於
    發行公司之印鑑等情，為上訴人所不爭，並有被上訴人所提
    出業經上訴人蓋妥「原留印鑑」之「股票轉讓過戶聲請書」
    及「證券交易一般代徵稅額繳款書」可稽（見原審卷第41頁
    及本院卷第41頁），益徵被上訴人並非無權占有系爭股票。
    再者，依民法第九百四十四條第一項之規定，占有人推定其
    為善意占有者，除上訴人有反證足以證明上開推定事實並非
    真實外，即不能空言否認被上訴人之善意占有，依同法第九
    百五十一條規定，盜贓或遺失物如係金錢或無記名證券，不
    得向其善意占有人請求回復（最高法院44 年台上字第100號
    判例參照）。是被上訴人之持有系爭股票，並不以直接由上
    訴人轉讓為唯一之方法，其具備上開法定持有系爭股票之要
    件，上訴人又無證據證明被上訴人非善意持有，自為合法之
    持有人，上訴人一再主張其從未與被上訴人接觸，甚至互不
    認識云云，並無可取。
六、綜上所述，上訴人主張，為不足採，被上訴人抗辯，尚屬可
    信。從而，上訴人主張本於民法第767 條之法律關係，請求
    被上訴人將系爭股票返還上訴人，為無理由，不應准許。原
    審為上訴人敗訴之判決，並無不合。上訴意旨指摘原判決不
    當，求予廢棄改判，為無理由，應予駁回。其假執行之聲請
    亦失所附麗，應併予駁回。
七、本件事證已臻明確，兩造其餘之陳述及攻擊防禦方法，經審
    酌核與判決結果不生影響，不再一一論述；上訴人請求訊問
    證人詹淑惠等，無再訊問必要，併予敘明。
據上論結，本件上訴為無理由，依民事訴訟法第449條第1項、第
78條，判決如主文。
中　　華　　民　　國　　96　　年　　11　　月　　13　　日
  　　　　　　　　　民事第八庭
                      　審判長法　官  劉勝吉
　　  　　　　　　　　        法　官  鄭威莉
　　　  　　　　　　　        法　官  連正義
正本係照原本作成。
如不服本判決，應於收受送達後20日內向本院提出上訴書狀，其
未表明上訴理由者，應於提出上訴後20日內向本院補提理由書狀
（均須按他造當事人之人數附繕本）上訴時應提出委任律師或具
有律師資格之人之委任狀；委任有律師資格者，另應附具律師資
格證書及釋明委任人與受任人有民事訴訟法第466條之1第1項但
書或第2項（詳附註）所定關係之釋明文書影本。
中　　華　　民　　國　　96　　年　　11　　月　　13　　日
                              書記官  張永中
附註：
民事訴訟法第466條之1（第1項、第2項）：
對於第二審判決上訴，上訴人應委任律師為訴訟代理人。但上訴
人或其他法定代理人具有律師資格者，不在此限。
上訴人之配偶、三親等內之血親、二親等內之姻親，或上訴人為
法人、中央或地方機關時，其所屬專任人員具有律師資格並經法
院認為適當者，亦得為第三審訴訟代理人。
